ACORDAO-COMPLETO-2396366

ACÓRDÃO 3380/2020 ATA 8/2020 - SEGUNDA CÂMARA

VISTO, relatado e discutido este recurso de reconsideração, interposto por Nadir Erotildes de Jesus da Costa contra o Acórdão 1133/2018-TCU-Segunda Câmara, que lhe aplicou a multa prevista no art. 58, inciso II, da Lei 8.443/1992, no valor de R$ 5.000,00 (cinco mil reais) , em virtude de pagamentos de adicional de insalubridade em desacordo com orientação normativa. 
ACORDAM os ministros do Tribunal de Contas da União, reunidos em sessão da 2ª Câmara, ante as razões expostas pela relatora, e com fundamento nos arts. 32, inciso I, e 33 da Lei 8.443/1992, em:
9.1. conhecer do recurso de reconsideração e negar-lhe provimento;
9.2. dar ciência desta deliberação à recorrente e à Superintendência Federal de Agricultura, Pecuária e Abastecimento no Estado de Mato Grosso.

Recurso de reconsideração interposto contra decisão que aplicou à recorrente a multa prevista no art. 58, inciso II, da Lei 8.443/1992, em virtude de pagamentos de adicional de insalubridade em desacordo com orientação normativa.

Segunda Câmara

3. Recorrente: Nadir Erotildes de Jesus da Costa (CPF XXX.848.811-XX).

13.1. Ministros presentes: Augusto Nardes (na Presidência), Raimundo Carreiro e Ana Arraes (Relatora).
13.2. Ministros-Substitutos presentes: Marcos Bemquerer Costa e André Luís de Carvalho.

ACORDAO-COMPLETO-2489733

Acórdão de Relação 9450/2021 - Segunda Câmara

Acórdão de Relação

ANA ARRAES

ministro Aroldo Cedraz.

Adoto como parte inicial do relatório a instrução de auditor da Secretaria de Recursos - Serur (peça 126) :
"INTRODUÇÃO
1. 	Na oportunidade, examina-se o recurso de reconsideração, interposto por Nadir Erotildes de Jesus da Costa (peça 89) , contra o Acórdão 1133/2018-TCU-Segunda Câmara, in Ata 7 (peça 58) , vazado nos seguintes termos naquilo que interessa:
ACORDAM os Ministros do Tribunal de Contas da União, reunidos em sessão da 2ª Câmara, diante das razões expostas pelo Relator, e com fundamento nos artigos 1º, inciso I, e 16, incisos I e III, alínea "b", da Lei 8.443/1992, c/c os artigos 1º, inciso I, 207, 209, inciso II, e 169, inciso III, do Regimento Interno do Tribunal, em: 
9.1. julgar irregulares as contas de Francisco Moraes Chico Costa, Josenice Auxiliadora Tavares Siqueira e Alzira Araújo Menezes Catunda, aplicando-lhes a multa prevista no art. 58, inciso II, da Lei 8.443/1992, no valor de R$ 5.000,00 (cinco mil reais) , e fixando-lhes o prazo de 15 (quinze) dias, a contar da notificação, para comprovar, perante o Tribunal, o recolhimento da dívida aos cofres do Tesouro Nacional, atualizada monetariamente desde a data deste acórdão até a do efetivo recolhimento, se for paga após o vencimento, na forma prevista na legislação em vigor; 
9.2. aplicar a multa prevista no art. 58, inciso II, da Lei 8.443/1992, no valor de R$ 5.000 (cinco mil reais) a Nadir Erotildes de Jesus Costa, fixando-lhe o prazo de 15 (quinze) dias, a contar da notificação, para comprovar, perante o Tribunal, o recolhimento da dívida aos cofres do Tesouro Nacional, atualizada monetariamente desde a data deste acórdão até a do efetivo recolhimento, se for paga após o vencimento, na forma prevista na legislação em vigor; 
9.3. julgar regulares as contas de Cleomar José da Costa, dando-lhe quitação plena; 
9.4. excluir da relação processual Antonio Sérgio Marques Teles Lobo, José Geraldo Ferreira de Souza, Renee Maria de Almeida e Zulema Bordon Garcia, por não terem desempenhado, durante o período a que se referem as contas, as naturezas de responsabilidade definidas no art. 10 da Instrução Normativa TCU 63/2010, tampouco praticado atos que pudessem atrair o respectivo chamamento aos autos; 
9.5. autorizar, desde logo, nos termos do art. 28, inciso II, da Lei 8.443/1992, a cobrança judicial das dívidas caso não atendidas as notificações; 
9.6. autorizar, desde logo, o pagamento das dívidas dos responsáveis em 36 (trinta e seis) parcelas mensais e consecutivas, nos termos do art. 26 da Lei 8.443/1992 c/c o art. 217 do Regimento Interno, caso solicitado, fixando-lhes o prazo de 15 (quinze) dias, a contar do recebimento da notificação, para comprovarem perante o Tribunal o recolhimento da primeira parcela, e de 30 (trinta) dias, a contar da parcela anterior, para comprovar o recolhimento das demais parcelas, com a incidência dos encargos legais devidos, na forma prevista na legislação em vigor; 
9.7. alertar os responsáveis de que a falta de comprovação do recolhimento de qualquer parcela importará o vencimento antecipado do saldo devedor, nos termos do § 2º do art. 217 do Regimento Interno deste Tribunal;
9.8. dar ciência desta deliberação aos responsáveis e à SFA/MT; 9.9. arquivar o presente processo. 
HISTÓRICO
2.	Cuidam os autos de processo de contas da Superintendência Federal de Agricultura, Pecuária e Abastecimento no Estado do Mato Grosso (SFA/MT) , referente ao exercício de 2010. 
2.1. 	As seguintes irregularidades foram constatadas na fase interna de análise das contas da unidade jurisdicionada:
	a) dispensa indevida de licitação para contratação da empresa Área Técnica Informática (Processo 58/2010) ; 
	b) desvio de objeto e sobrepreço no âmbito do Contrato 10/2010, para reparação e adaptação do prédio do Sefag/SFA/MT; 
	c) falhas na gestão e fiscalização do Convênio 1/2009, firmado com o Instituto de Defesa Agropecuária do Estado do Mato Grosso (Indea/MT) ; 
	d) fragilidades nos controles relativos à área de licitações e contratos, como fracionamento indevido, atrasos na execução do objeto, sobrepreços, dentre outras; 
	e) informações desatualizadas no tocante à gestão de recursos patrimoniais; e
	f) pagamento de adicional de insalubridade em desacordo com a Orientação Normativa SRH/MPOG 2/2010. (grifos acrescidos) 
2.2. 	A recorrente, em que pese não constar do rol dos responsáveis, não se desincumbiu, na condição de Chefe do Serviço de Gestão de Pessoas, do dever de atestar se os laudos utilizados para o pagamento de adicional de insalubridade aos servidores da SFA/MT atendiam ao comando da Orientação Normativa SRH/MPOG 2/2010 no que se refere à frequência de exposição a agentes nocivos à saúde.
2.3. 	Registre-se que a recorrente foi multada em razão de o TCU não requerer que agentes públicos constem necessariamente como responsáveis pela gestão de unidades administrativas em determinado exercício para que se lhe apliquem as sanções cabíveis, caso concorram para a prática de ilícitos administrativos.
2.4. 	Irresignada, a recorrente interpôs o recurso de reconsideração que adiante será analisado.
EXAME DE ADMISSIBILIDADE
3.	Reitera-se o exame preliminar de admissibilidade (peças 95/96) , ratificado à peça 99 pela relatora, Exma. Ministra Ana Lúcia Arraes de Alencar, que concluiu pelo conhecimento do recurso de reconsideração interposto por Nadir Erotildes de Jesus da Costa, contra o Acórdão 1133/2018-TCU-Segunda Câmara, suspendendo os efeitos dos subitens 9.2 e 9.5, eis que preenchidos os requisitos processuais aplicáveis à espécie recursal.
EXAME TÉCNICO
4.	Delimitação
4.1.	Constitui objeto do recurso interposto por Nadir Erotildes de Jesus da Costa verificar se a decisão judicial em favor dos beneficiários do adicional de insalubridade questionado afasta a sua responsabilidade.
Pagamento da gratificação impugnada por força de decisão judicial
5.	Em breve síntese, a recorrente sustenta que todas as medidas atinentes ao cumprimento da Orientação Normativa SRH/MPOG 2/2010 foram adotadas, não podendo ser responsabilizada por dar cumprimento à ordem judicial.
Análise
5.1. 	Perquirindo as informações apresentadas em sua peça recursal (peça 89) , verifica-se que no processo 0007550-46.2012.4.01.3400, distribuído em 15/02/2012 à 6ª Vara Federal da Seção Judiciária do Distrito Federal, foi deferida em 29/06/2012 a antecipação de tutela aos substituídos processuais do Sindicato Nacional dos Fiscais Federais Agropecuários - ANFFA Sindical, para garantir-lhes a continuidade do pagamento do adicional de insalubridade questionado, nos seguintes termos:
"Diante do exposto, DEFIRO o pedido de antecipação dos efeitos da tutela para afastar as disposições contidas nos parágrafos 3º e 4º do art. 59, e no parágrafo 12 do art. 6º da Orientação Normativa 02/2010/SRH/MPOG, devendo a Administração Pública, em relação aos servidores substituídos, proceder ao pagamento do adicional de insalubridade na forma como vinha fazendo antes da edição dessa ON, ou seja, com base em laudo técnico de insalubridade."
5.2. 	Contra tal decisão foi interposto Agravo de Instrumento 45905-43.2012.4.01.0000, o qual foi conhecido e desprovido, mantendo-se a tutela de urgência deferida anteriormente.
5.3. 	No mérito, aquele d. Juízo assim sentenciou:
"Diante do exposto, JULGO PROCEDENTE O PEDIDO, para afastar a aplicação das disposições contidas nos parágrafos 3º e 4º do art. 5º, e no parágrafo 1º do art. 6º da Orientação Normativa 02/2010/SRH/MPOG, devendo a Administração Pública, em relação aos servidores substituídos, proceder ao pagamento do adicional de insalubridade na forma como vinha fazendo entes da edição dessa ON, ou seja, com base em laudo técnico de insalubridade, confirmando a decisão de fls. 128-33."
5.4.	Em 16/10/2014, a União interpôs apelação contra a sentença que lhe foi desfavorável, tendo sido recebida nos efeitos devolutivo e suspensivo, exceto na parte que deferiu a antecipação da tutela, a qual foi recebida apenas no primeiro efeito. Assim, em que pese a decisão judicial não ter transitado em julgado, a tutela de urgência deferida continua produzindo efeito, aguardando julgamento definitivo pela 1ª Turma do E. TRF da 1ª Região.
5.5.  	Por seu turno, a Associação Nacional dos Técnicos de Fiscalização Agropecuária - Antefa ajuizou ação ordinária contendo semelhantes pedidos, nos autos do processo 0054016-98.2012.4.01.3400, distribuído em 08/11/2012 a 7ª Vara Federal da Seção Judiciária do Distrito Federal. No entanto, a antecipação de tutela aos seus substituídos processuais foi indeferida em 12/11/2012, negando-se-lhes a continuidade do pagamento do adicional de insalubridade questionado.
5.6. 	Interpôs-se Agravo de Instrumento 0078727-85.2012.4.01.0000 contra essa decisão, o qual foi conhecido e provido em 12/03/2013, assegurando aos recorrentes a continuidade do pagamento da gratificação vergastada, até que seja realizado um laudo pericial que comprove a desnecessidade do recebimento do referido adicional.
5.7. 	Nessa ação ordinária ainda não houve julgamento, o qual em 20/03/2019, foi convertido em diligência, para que os autores apresentem, no prazo de 15 dias, autorização expressa dos associados para a propositura da demanda, à época da propositura, e a relação nominal dos representados, à época da propositura, com os respectivos endereços, sob pena de extinção do processo sem resolução do mérito. Restam mantidos os efeitos da antecipação de tutela deferida por força do agravo de instrumento provido.
5.8. 	Tais argumentos não socorrem a recorrente, porquanto a eventual irregularidade, consubstanciada em não verificar se os laudos utilizados para o pagamento de adicional de insalubridade aos servidores da SFA/MT atendiam ao comando da Orientação Normativa SRH/MPOG 2/2010, teria ocorrido no exercício de 2010, antes de que qualquer decisão judicial favorável aos beneficiários tivesse sido proferida.
5.9. 	Acrescente-se que a Orientação Normativa SRH/MPOG 2/2010 dispõe, no § 3° do art. 5, que, para efeito do recebimento de adicional de insalubridade, exposição habitual é aquela em que o servidor fica exposto por tempo superior à metade da jornada de trabalho semanal. Durante a auditoria na SFAMT, a CGU constatou que os trabalhos eram eminentemente burocráticos e que a exposição a condições insalubres ocorria unicamente em fiscalizações externas (peça 7, p. 15) . 
5.10. 	Ademais, exame da folha de ponto revelou que os afastamentos realizados pelos servidores da SFA-MT, durante o exercício de 2010, não evidenciam períodos de exposição que justifiquem a concessão do referido adicional (peça 7, p. 15) . Por essa razão, a CGU concluiu que esse órgão realizara pagamentos em afronta à ON SRH/MPOG 2/2010.
5.11. 	No entanto, verifica-se que, embora tenha sido ouvida em audiência (peça 25) , suas razões de justificativa (peça 31) não foram analisadas pela Unidade Técnica, que entendeu não caber tal exame em virtude de a ora recorrente não integrar o rol de responsáveis, nos termos preconizados pela IN/TCU 63/2010 (peça 54, p. 3, item 12) . 
5.12. 	O representante do Ministério Público junto ao TCU, Exmo. Procurador Júlio Marcelo, manifestou seu entendimento por aplicar multa à recorrente, ainda que não fosse o caso de julgar suas contas, com base nos seguintes argumentos, transcritos adiante naquilo que interessa:
No caso, o fato de essa responsável não integrar o rol de responsáveis obsta tão somente o julgamento de suas contas, mas não eventual aplicação de multa. Esse foi o entendimento, v.g., do Acórdão 543/2015-TCU-Plenário 
"9. Por essa razão, apenas os gestores que integram o segundo rol de responsáveis (peça 6, pp. 11/12) devem ter suas contas julgadas na presente Tomada de Contas. No entanto 'como defende o Ministério Público (peça 11) ', nada impede que outros responsáveis por irregularidades porventura identificados no processo possam ser apenados com multa (com fulcro nos artigos 1º, inciso I, e 58, inciso II, da Lei 8.443/1992) , como ocorre, no caso dos autos, em relação à Sra. Luciana Trindade Souza."
5.13. 	Ato contínuo, na sessão de julgamento, o Plenário acatou esse entendimento, aplicando multa à recorrente (peça 58) sem que em momento algum sua defesa fosse analisada.
5.14. 	Na espécie, trata-se de vício processual insanável, caracterizado por ofensa ao princípio constitucional da ampla defesa, o qual deve conduzir à nulidade do subitem 9.2 do acórdão proferido.
5.15. 	Por oportuno, deixa-se de propor retorno dos autos à Unidade Técnica para análise das razões de justificativa apresentadas pela recorrente, em homenagem à economia processual, em razão de o custo desse exame ultrapassar o valor da multa aplicada. 
PROPOSTA DE ENCAMINHAMENTO
6. 	Ante o exposto, submete-se à consideração superior a presente análise do recurso de reconsideração interposto por Nadir Erotildes de Jesus da Costa, contra o Acórdão 1133/2018-TCU-Segunda Câmara, propondo-se, com fundamento no art. 32, I, e 33, da Lei 8.443, de 1992:
	I - conhecer do recurso interposto por Nadir Erotildes de Jesus da Costa e, no mérito, dar-lhe provimento, para tornar nulo o subitem 9.2 do acórdão recorrido; 
	II - dar ciência da deliberação que vier a ser proferida à recorrente e à Superintendência Federal de Agricultura, Pecuária e Abastecimento no Estado do Mato Grosso (SFA/MT) ."
2.	O diretor da Serur, com anuência do secretário da unidade e de membro do Ministério Público junto ao TCU (peças 127-129) , discordou da instrução do auditor no seguinte sentido:
	"O processo cuida da prestação de contas anuais da Superintendência Federal de Agricultura, Pecuária e Abastecimento no Estado de Mato Grosso - SFA/MT, no exercício de 2010.
	Trata-se de recurso de reconsideração interposto por Nadir Erotildes de Jesus da Costa, na qualidade de Chefe do Serviço de Gestão de Pessoas do SFA/MT, contra o Acórdão 1133/2018-TCU-Segunda Câmara, que lhe aplicou a multa prevista no art. 58, inciso II, da Lei 8.443/1992, no valor de R$ 5.000,00, em virtude de pagamentos de adicional de insalubridade em desacordo com a Orientação Normativa SRH/MPOG 2/2010. 
	O exame procedido pelo auditor desta 3ª DT concluiu pela procedência do recurso para tornar nulo o subitem 9.2 do acórdão condenatório/aplicação da multa em razão de suposta ofensa ao contraditório e à ampla defesa. Em seu juízo, trata-se de vício processual insanável, uma vez que as razões de justificativas apresentadas pela recorrente na fase de instrução originária não foram analisadas pela unidade técnica. 
	Discorda-se do encaminhamento proposto, conforme ora se expõe.  
	De acordo com os elementos que integram os autos, ouviu-se a responsável em audiência em razão do pagamento indevido de adicional de insalubridade a servidores não expostos a agentes nocivos à saúde em caráter esporádico, irregularidade descrita no subitem 3.1.2.4 do Relatório de Auditoria Anual de Contas 201109012 (peça 7, p. 14-8 e peça 25) . Coligidas as razões de justificativa, a Secex/MT não examinou a defesa da responsável por não integrar o rol de responsáveis nos termos da IN/TCU 63/2010 (peça 54, p. 3) . 
	Em divergência, o MP/TCU ressaltou o fato de a servidora não integrar o rol de responsáveis não afastar a possibilidade de aplicação de multa, mas apenas o julgamento das contas. Para o Parquet, as razões de justificativa apresentadas não lograram elidir a irregularidade imputada e o ilícito praticado detinha gravidade suficiente a sustentar a aplicação de multa. Para fundamentar seu posicionamento, o MP/TCU reproduziu as considerações do controle interno no exame das contas e considerou que a correção da irregularidade em função da provocação dos órgãos de controle não excluía a responsabilidade pelo ato impugnado (peça 57, pp. 8, 10 e 18) .
	Nesse passo, o Relator a quo acompanhou o exame técnico procedido pelo MP/TCU, pugnou pela aplicação da multa e ressaltou que a recorrente, na condição de Chefe do Serviço de Gestão de Pessoas, deveria ter se certificado de que os laudos utilizados para o pagamento de adicional de insalubridade aos servidores da SFA/MT atendiam ao comando da Orientação Normativa SRH/MPOG 2/2010 no que se refere à frequência de exposição a agentes nocivos à saúde  (peça 59, p. 1) .
	Veja-se, portanto, que a irregularidade restava devidamente caracterizada e a defesa da ora recorrente (peça 31) não apresentou provas da licitude dos pagamentos, razão pela qual o MP/TCU concluiu que as razões de justificativa não elidiram a ilicitude e, embora sucinto, o Relator a quo propugnou pela responsabilização da Chefe do Serviço de Gestão de Pessoas. 
	Caracterizado o exame na fase de instrução originária, a preliminar de nulidade processual não prospera, e não se configura ofensa ao contraditório e à ampla defesa, motivo pelo qual deixa-se de acompanhar a proposta de encaminhamento formulada pelo exame antecedente.
	No tocante ao mérito do recurso, das razões recursais apresentadas, a recorrente alega, em apertada síntese, que os servidores recorreram à justiça na busca pelo pagamento do benefício, o que a obrigava a efetuar os pagamentos relativos ao adicional de insalubridade. Para corroborar seu argumento, menciona a Ação Ordinária 007550-46.2012.4. 01.3400 e o Agravo de Instrumento 0078727-85.2012.4.01.0000 (peça 89, pp. 1-4) . 
	Conforme se extrai da pesquisa realizada pelo exame do auditor desta 3ª DT, as decisões judiciais determinaram o pagamento do adicional de insalubridade de acordo com os laudos periciais, e não com a Orientação Normativa SRH/MPOG 2/2010. No entanto, não há trânsito em julgado e as ações judiciais referem-se a ações interpostas em exercícios posteriores ao examinado na presente prestação de contas (peça 126, pp. 3-4) . Logo, contrariamente ao asseverado pela recorrente, as decisões judiciais não amparam os pagamentos realizados em 2010, e não se prestam a caracterizar a alegada excludente de culpabilidade/inexigibilidade de conduta diversa.
	Demais disso, como bem salienta o auditor, a Orientação Normativa SRH/MPOG 2/2010 dispõe, no § 3° do art. 5, que, para efeito do recebimento de adicional de insalubridade, a exposição habitual se caracteriza quando o servidor fica exposto por tempo superior à metade da jornada de trabalho semanal. Nessa toada, na auditoria realizada pela CGU, constatou-se que os trabalhos realizados pelos beneficiários dos adicionais eram eminentemente burocráticos e a exposição a condições insalubres ocorria em fiscalizações externas (peça 126, pp. 3-4) . 
	Ademais, segundo a CGU, o exame da folha de ponto revelou que os afastamentos dos servidores da SFA-MT, durante o exercício de 2010, não evidenciavam períodos de exposição a condições insalubres que justificassem a concessão do adicional (peça 126, p. 4) . 
	Vê-se, portanto, que o¿pagamento¿do adicional dependia simultaneamente de laudos que demonstrassem os riscos da atividade ou as condições do local de trabalho; e de controles que atestassem o exercício continuado, não apenas esporádico, das atividades de risco ou em local insalubre. Exatamente por não atender a essas exigências, o próprio órgão, em 2011, cancelou os pagamentos (peça 31, p. 60-68) , cumprindo a recomendação da CGU, o que levou ao ingresso de ações judiciais distribuídas em 2012, noticiadas no exame antecedente. 
	Sobre a situação, acompanha-se o entendimento do MP/TCU de que o cumprimento das recomendações da CGU no exercício de 2011 reforça a irregularidade, eis que a suspensão dos pagamentos decorreu da fragilidade da situação, da insuficiência de se considerar apenas os laudos descritivos das condições de nocividade e da inexistência de controle do tempo de exposição dos servidores a condições insalubres (peça 31, pp. 60-64) . 
	No que se refere ao tempo de exposição a agentes nocivos, não se verificam, no exercício das contas em exame, mecanismos de controle da frequência que demonstrem o tempo de trabalho dos servidores em ambientes insalubres ou em contato com substâncias tóxicas. Os laudos técnicos relativos a 2010 apenas descrevem as condições a que os agentes de fiscalização seriam expostos, mas não se verificam documentos complementares em que haja a identificação dos servidores e o tempo em que foram submetidos às condições de nocividade (peça 31, pp. 39-57) . 
	Nessa linha, a recorrente não apresenta, quer em sede da instrução originária, quer nesta fase recursal, elementos capazes de demonstrar a licitude dos pagamentos dos adicionais de insalubridade nos moldes efetuados. 
	Por fim, relativamente à culpabilidade, encontram-se devidamente delimitados o dano, a conduta e o nexo de causalidade, uma vez que os pagamentos redundaram na concessão de adicional de insalubridade a servidores que não preenchiam os requisitos normativos para a percepção do benefício. Assim, era exigível conduta diversa por parte da recorrente, uma vez que, em função do cargo ocupado, detinha ciência das normas vigentes, sobretudo das regras delimitadas pela Orientação Normativa MPOG 2/2010. Tal situação encontra-se reconhecida nas razões recursais à peça 89, p. 2.
	Ante o exposto, afastada a preliminar de nulidade processual e dada a ausência de elementos capazes de modificar o acórdão prolatado, conclui-se pelo conhecimento do recurso para que lhe seja denegado o provimento."
	É o relatório.

não há.

Procurador Júlio Marcelo de Oliveira.

RECURSO DE RECONSIDERAÇÃO. CONTAS ANUAIS DE 2010. IMPROPRIEDADES. APLICAÇÃO DE MULTA A RESPONSÁVEL NÃO CONSTANTE DO ROL. CONHECIMENTO. RAZÕES RECURSAIS INÁBEIS A ALTERAR O JULGADO. NEGATIVA DE PROVIMENTO. CIÊNCIA.

PRESTAÇÃO DE CONTAS (PC)

Secretaria de Recursos - Serur.

Preenchidos os requisitos de admissibilidade dos arts. 32, inciso I, e 33 da Lei 8.443/1992, conheço do recurso de reconsideração interposto por Nadir Erotildes de Jesus da Costa contra o Acórdão 1133/2018-TCU-Segunda Câmara, de relatoria do ministro Aroldo Cedraz, que avaliou as contas da Superintendência Federal de Agricultura, Pecuária e Abastecimento no Estado do Mato Grosso (SFA/MT) referentes ao exercício de 2010.
2.	Referido decisum aplicou à recorrente a multa prevista no art. 58, inciso II, da Lei 8.443/1992, no valor de R$ 5.000,00, em virtude de pagamento indevido de adicional de insalubridade a servidores da SFA/MT, em desacordo com a Orientação Normativa SRH/MPOG 2/2010. 
3.	Registro, desde já, que acompanho integralmente, no mérito, as conclusões do diretor atuante e do secretário da Secretaria de Recursos - Serur pelo não provimento do apelo, também acolhidas pelo representante do Ministério Público junto ao TCU, uma vez que a peça recursal não trouxe elementos capazes de alterar o entendimento anteriormente firmado por esta Corte.
4.	A recorrente, apesar de não constar no rol de responsáveis da unidade, foi multada por esta Corte de Contas em razão de, na condição de chefe do Serviço de Gestão de Pessoas, não ter se certificado de que os laudos utilizados para o pagamento de adicional de insalubridade aos servidores da SFA/MT não atendiam ao comando daquela orientação normativa no que se refere à frequência de exposição a agentes nocivos à saúde.
5.	Em sua defesa, alegou, em breve síntese, que todas as medidas atinentes ao cumprimento da referida orientação normativa foram adotadas, não podendo ser responsabilizada por dar cumprimento à ordem judicial que ordenou o pagamento das referidas gratificações. Afirmou que, em resposta ao ofício que realizou sua audiência, prestou todas as informações sobre o assunto, mas que não teriam sido analisadas. Acrescentou que não integra o rol de responsáveis da unidade, nos termos da IN TCU 63/2010.
6.	Ao opinar pelo provimento do apelo e propor a anulação do item do acórdão condenatório que aplicou multa à recorrente, o auditor federal de controle externo da Serur considerou que a falta de análise da defesa apresentada é vício processual insanável, caracterizado por ofensa ao princípio constitucional da ampla defesa (peça 126) .
7.	Entretanto, o diretor da Serur, com apoio do titular daquela unidade técnica e do representante do Parquet, discordou dessa proposta por considerar que preliminar de nulidade processual não prospera, considerando que o ponto em discussão foi devidamente examinado na fase de instrução originária, e não se configurou ofensa ao contraditório e à ampla defesa. Além disso, após examinar os argumentos recursais, concluiu não haver elementos capazes de modificar o acórdão prolatado.
8.	Endosso tais observações. Embora a unidade técnica, em instrução à peça 54, não tenha analisado as justificativas apresentadas pela ora recorrente, por considerar que ela não integra o rol de responsáveis da unidade, o parecer proferido pelo MPTCU manifestou discordância com o encaminhamento proposto pela unidade técnica.
9.	Na ocasião, o Parquet analisou a defesa apresentada e concluiu (grifei) :
"No caso, o fato de essa responsável não integrar o rol de responsáveis obsta tão somente o julgamento de suas contas, mas não eventual aplicação de multa. Esse foi o entendimento, v.g., do Acórdão 543/2015-TCU-Plenário
 (...) 
As razões de justificativa por ela apresentadas não lograram elidir a irregularidade que lhe foi imputada, relativa ao pagamento de adicional de insalubridade a servidores expostos a agentes nocivos à saúde em caráter esporádico. Sobre o tema, ao ver do Ministério Público de Contas, deve valer o entendimento do Controle Interno sobre este ilícito, o que enseja a aplicação de multa à responsável." (peça 57) 
10.	No voto condutor da deliberação recorrida, o ministro Aroldo Cedraz se manifestou de acordo com o entendimento proferido pelo MPTCU, nos seguintes termos:
"4. Ao manifestar-se nos autos, o Ministério Público junto ao TCU emitiu parecer dissonante, concluindo, em suma, que nenhuma das defesas apresentadas foi capaz de afastar a responsabilidade dos gestores pelas ocorrências constatadas, as quais possuem gravidade o suficiente para o julgamento pela irregularidade das contas dos responsáveis arrolados no processo, com aplicação de multa, inclusive à Senhora Nadir Erotildes de Jesus da Costa (peça 57) . 
5. De fato, devem ser apenados os responsáveis pelo conjunto de falhas identificadas, sobretudo na gestão e fiscalização do Convênio 1/2009, bem como em relação ao pagamento indevido do adicional de insalubridade aos servidores da SFA/MT. As irregularidades em questão evidenciam descumprimento à legislação no âmbito das competências atribuídas a esses gestores por meio das Portarias MAPA 300/2005 e 428/2010, com gravidade suficiente para macular a gestão do ano de 2010.
6. Com relação à Senhora Nadir Erotildes de Jesus da Costa, embora não esteja arrolada como responsável neste processo de contas, esta Corte dispensa tal condição como requisito para aplicação da multa que entendo necessária, visto que, na condição de Chefe do Serviço de Gestão de Pessoas, a referida gestora deveria ter se certificado de que os laudos utilizados para o pagamento de adicional de insalubridade aos servidores da SFA/MT atendiam ao comando da Orientação Normativa SRH/MPOG 2/2010 no que se refere à frequência de exposição a agentes nocivos à saúde" (peça 59) 
11.	Ante o exposto, a preliminar de nulidade processual não merece prosperar, considerando que os motivos que levaram à aplicação de multa à responsável foram analisados pelo MPTCU e endossados pelo relator a quo, não havendo, portanto, ofensa aos princípios do contraditório e à ampla defesa.
12.	Quanto ao mérito, cabia à recorrente, na condição de chefe do Serviço de Gestão de Pessoas, ter se certificado de que os laudos utilizados para o pagamento de adicional de insalubridade aos servidores da SFA/MT atendiam ao comando da Orientação Normativa SRH/MPOG 2/2010 no quanto à frequência de exposição a agentes nocivos à saúde.
13.	O argumento de que os servidores recorreram à justiça (Ação Ordinária 007550-46.2012.4. 01.3400 e Agravo de Instrumento 0078727-85.2012.4.01.0000) , na busca pelo pagamento do benefício, e que isso a obrigaria a efetuar os pagamentos relativos ao adicional de insalubridade, também não merece prosperar.
14.	A análise realizada pelo auditor da Serur demonstrou que, além das irregularidades nos pagamentos dos adicionais, as ações judiciais se referem a exercícios posteriores ao examinado na presente prestação de contas, evidenciando que tais decisões não amparavam os pagamentos realizados em 2010 e não se prestam a caracterizar a alegada excludente de culpabilidade/inexigibilidade de conduta diversa (peça 126) .
15.	As razões recursais apresentadas, pois, em nada inovam nos contextos fático e jurídico postos na prolação do acórdão condenatório.
	Assim, acompanho integralmente a proposta dos dirigentes da Serur e a do MPTCU pelo não provimento do recurso e voto por que o Tribunal adote a minuta de deliberação que submeto ao Colegiado. 
TCU, Sala das Sessões Ministro Luciano Brandão Alves de Souza, em 2 de abril de 2020.
ANA ARRAES 
Relatora